臺灣高等法院刑事判決　　　　　 95年度重上更(三)字第125號
上　訴　人
即　被　告　乙○○
選任辯護人　周福珊律師
選任辯護人　王嘉斌律師
選任辯護人　賴玉梅律師
上列上訴人因詐欺等案件，不服臺灣板橋地方法院87年度易字第
5845號，中華民國88年2月26日第一審判決（起訴案號：臺灣板
橋地方法院檢察署87年度偵字第11527號），提起上訴，本院判
決如下：
    主  文
原判決關於乙○○部分撤銷。
乙○○以意圖為自己不法之所有，以詐術使人將本人之物交付為
常業，處有期徒刑壹年肆月。
    事  實
一、乙○○未取得國內合法醫師資格，民國八十五年間，乙○○
    在台北縣板橋市○○街二十五號，以戊○○醫師之名義向台
    北縣衛生局申請醫療機構開業執照，開設宏德中醫診所（以
    下簡稱宏德診所），並聘僱戊○○醫師為病患看診（以上時
    間乙○○並無違法行為），為從事業務之人。嗣戊○○醫師
    辭職，乙○○即意圖自己不法所有，而與具有合法醫師資格
    且明知乙○○未具合法醫師資格之甲○○合作，共同基於擅
    自執行醫療業務之犯意之聯絡（乙○○常業詐欺部分，甲○○無犯意之聯絡），推由甲○○擔任上開診所之負責醫師，
    使乙○○得以向台北縣衛生局申請取得醫療機構開業執照（
    北府衛中醫字第五四九號），繼續在上開診所執業。雙方進
    而於八十五年十二月二十四日簽立合約書，約定甲○○受聘
    為宏德診所之負責醫師，期間自八十六年一月一日起至八十
    七年十二月三十一日止；乙○○應支付甲○○每月基本薪資
    新台幣（下同）十一萬元、每一名病患分紅三十元；若另有
    處方（即自費）包括水藥、丸劑，甲○○可另抽取三成之處
    方費（實際上另有車馬費二千元、伙食費二千元）；而甲○○保障月薪之診療時間為每週六節。議定後，甲○○即自八
    十六年一月三日開始看診，並選定每星期一、三、五下午之
    二時至晚上十時為看診時間，其餘時間多由乙○○負責看診
    。甲○○明知乙○○未具合法醫師資格，仍任由乙○○自八
    十六年一月三日起，在上開診所內，為楊聰明、翁麗惠、羅
    朝福及其他不特定病患施行針灸、放血、推拿等醫療行為，
    而共同擅自執行醫療業務之行為。乙○○進而利用不知詳情
    之甲○○之名義，按月將其本人擅自執行之醫療業務，併同
    甲○○看診部分，連續持向中央健康保險局（以下簡稱健保
    局）詐領健保醫療費用。乙○○除因甲○○之掩護得於上開
    時、地看診外，並單獨基於登載不實事項於業務上文書及行
    使登載不實事項之業務上文書之概括犯意，明知其本人或甲○○並未對高玉葉、余月香、黃哲智、柳美革、蕭霞、鄭麗
    惠、鄭謝定等病患進行針灸治療，竟在上址診所，於其業務
    上所作成之病歷表及向健保局請領給付醫療費用之申請書上
    ，虛偽登載對高玉葉、余月香、黃哲智、柳美革、蕭霞、鄭
    麗惠、鄭謝定等患者作針灸治療，而於業務作成之文書為不
    實之登載，併連續多次，持向健險局請領針灸之診療費用，
    而行使之。健保局因宏德診所之申請，誤以為係特約診所之
    合法醫師之看診、處方，確有該等醫療行為，而按月陸續支
    付，乙○○因而詐得健保醫療費用八百二十七萬八千二百零
    七元（計算方法詳如附表所示，附表之金額為估算之約數，
    實際金額應少於該約數），足生損害於高玉葉等人及健保局
    對於醫療費用給付之正確性，乙○○並恃此維生，以之為常
    業。迨至八十七年三月四日，始因健保局之訪查而查獲。
二、案經中央健康保險局函請台灣板橋地方法院檢察署檢察官偵
    查起訴。
    理  由
壹、程序事項：
  一、按新修正刑事訴訟法係於九十二年二月六日經總統公布施
      行，而同日公布施行之新修正刑事訴訟法施行法增訂第七
      條之三復規定：「中華民國九十二年一月十四日修正通過
      之刑事訴訟法施行前，已繫屬於各級法院之案件，其以後
      之訴訟程序，應依修正刑事訴訟法終結之。但修正刑事訴
      訟法施行前已依法定程序進行之訴訟程序，其效力不受影
      響」，是以九十二年二月六日修正之刑事訴訟法第一百五
      十九條至第一百五十九條之三有關被告以外之人於審判外
      之供述之證據能力之規定，係於九十二年九月一日施行，
      在此之前，有關被告以外之人於警詢、檢察官或法院訊問
      時供述筆錄之證據能力，仍應適用修正前刑事訴訟法相關
      規定。經查，本案係於八十七年十二月十五日繫屬於原審
      法院（見原審卷第一頁），迨至本院更一審於九十年十二
      月二十六日言詞辯論終結時，新修正之刑事訴訟法尚未修
      正施行。因此，本案被告以外之人楊聰明、翁麗惠、羅朝
      福、高玉葉、鄭麗惠、鄭謝宅、余月香、柳美華、丁○○
      等人在修正刑事訴訟法於九十二年九月一日施行前，於健
      保局訪談、檢察官或法院訊問時供述筆錄，因已依修正前
      刑事訴訟法法定程序踐行之訴訟程序，其效力不受影響，
      渠等之供述自仍具證據能力。本案共犯甲○○於健保局、
      檢察官、原審法院之供述，雖亦屬被告以外之人之供述，
      然甲○○已經本院更一審以證人身分訊問，訊問內容多已
      涵蓋前此之各次訊問；被告或其選任辯護人並有詢問及表
      示意見之機會（見本院更一審卷第三八頁以下）；被告於
      本院更二審審理時亦未聲請傳喚（被告僅認為甲○○有關
      被告是否看診之證述係推測之詞，不具證據能力─見九十
      四年二月十六日書狀）；又甲○○於本院審理時亦有以證
      人身分訊問，訊問內容亦多已涵蓋前此之各次訊問；因此
      甲○○以被告及證人身分時之供述，雖略有不同，僅是證
      據價值判斷之問題，均應認為有證據能力。
貳、實體事項：
  一、訊之上訴人即被告乙○○對於其未取得國內合法醫師資格
      但於上開時、地經營宏德診所，並先後聘請戊○○、甲○○醫師為診所之負責醫師，併與甲○○簽立前述合約書；
      甲○○自八十六年一月三日開始看診，平日多在每星期一
      、三、五下午之二時至晚上十時之時段看診，診所之健保
      之申請之事宜均由被告負責，並按月向健保局申請前述醫
      療費用等情事，均坦承不諱，但矢口否認有右揭犯行，辯
      稱：診所的病患都是甲○○醫師或其餘支援醫師看診，被
      告僅於醫師看診後，當醫師之助理，幫病患熱敷、推拿，
      並無做看診、針灸及放血等醫療行為；亦無向健保局詐領
      醫療費用之情事云云。
  二、惟查：右揭事實，業據被告乙○○於偵查、原審或本院上
      訴審審理時供承不諱（偵卷第一０一頁背面、原審卷第三
      四反面、四四、四五頁、本院上訴卷第三十八頁反面），
      核與共犯甲○○於健保局、偵審中所供之情節相符。楊聰
      明、翁麗惠、羅朝福等病患於健保局訪談時，亦指認係由
      被告看診，有各該訪談紀錄可按，並有被告為病患看診而
      記載之宏德診所病歷表附卷可徵。又被告如何向健保局申
      報不實，詐領針灸費用之事實，亦據其於偵查中供承無訛
      （見偵卷第一八三頁正面及第一八四頁正面）。甲○○並
      始終供稱：「我沒有作針灸，被告乙○○申報針灸費用我
      不知道」等語（偵卷第七五頁、原審卷第四四頁正面、本
      院更一審卷第三九頁）。甚至被告本人於九十三年十二月
      十六日本院更二審訊問時亦坦承：他（甲○○）只看病不
      做針灸等語（見筆錄第四頁），此與病患高玉葉、余月香
      、黃哲智、柳美革、蕭霞、鄭麗惠、鄭謝定等人於健保局
      訪談時指證未曾作針灸之陳述，並無不符。而宏德診所申
      報高玉葉等人接受針灸之處方，進而向健保局請領醫療費
      用之事實，亦有各該等病患之病歷表及健保局保險對象門
      診高醫明細表可按（以上均附入偵查卷）。被告乙○○以
      宏德診所名義，計向健保局詐領如附表所示金額，除經該
      局職員丁○○於偵查中證述明確外，並有保險對象門診就
      醫記錄明細表及健保局台北分局94年4月1日健保北醫字第
      0942000914號函可按。
  三、被告所辯各節及其餘有利被告證據不足採之理由：
  （一）被告有無看診部分：被告雖翻異前供，以上開情詞否認
        在診所內看診。惟查：
    １、被告於法院審理時不只一次坦承有違反醫師法情事（見
        原審卷第四七頁、本院更一審卷第八九頁）。
    ２、被告於健保局訪談時供承：宋（雲虎）醫師看診時間為
        一、三、五下午二時至十時，其餘均由本人看診（見偵
        卷第八六頁）；於檢察官訊問時稱：有替病患作推拿、
        針灸、放血等醫療行為（見偵卷第一０一頁），於原審
        及本院上訴審訊問時亦均坦承有看診，或稱：星期二、
        四、六我是後來有看診，病歷上打勾部分是甲○○寫的
        ，其餘是是我寫的，診所只有我與甲○○二位看診，我
        有對林月香看診等語（見原審卷第四四、四五頁）；或
        稱：「（甲○○看診時間為一、三、五下午二時至十時
        ，其餘時間則由乙○○看診？）是的」（見本院上訴審
        卷第三八頁反面）。就其看診之情節，前後所述，並無
        不一致之情形，亦即均坦承有看診之行為。
    ３、其次，甲○○自健保局訪談、偵查及法院之歷次訊問時
        亦均供證被告確實有看診，或稱：本醫師皆於一、三、
        五下午二時至十時看診，其餘時間皆由乙○○看診（見
        偵卷第七五、一０一頁反面）；或稱：在健保局所言實
        在，從病歷表可看出乙○○有替病患作針灸（原審卷第
        三四頁反面、第四四頁）；或證稱：他（被告）會看診
        ，我看診是我的筆跡，我沒有看診，從診療單上，看得
        出是被告筆跡（見本院更一審卷第三九、四十頁）。與
        被告所述之情形並無不符。
    ４、再者，楊聰明、翁麗惠、羅朝福等病患於健保局訪談時
        ，均指認係由被告看診之事實，亦如前述。被告於原審
        提示楊聰明、翁麗惠、羅朝福三人於健保局訪談紀錄時
        ，或均表示無意見，或僅稱：他（翁麗惠）有做拔罐、
        針灸等治療（見原審卷第四四頁），亦即並不否認為該
        等病患看診。
    ５、不僅如此，本院依被告及甲○○就扣案病歷之筆跡之供
        述（見原審卷第四四頁以下、本院更二審九十四年十月
        二十八日筆錄第二頁），逐一核對扣案之各病患之病歷
        ，單僅以被告坦承係其書寫部分，可知蕭霞、鄭麗惠、
        余月香、黃哲智、柳美華等病患之病歷上出現被告之筆
        跡，其中蕭霞、鄭麗惠、余月香等人之病歷上並有大量
        之被告之筆跡出現，延續時間極長，記載之內容或係病
        患之主訴，或係有關診（臆）斷、處方之記載。更可印
        證被告及甲○○之有關被告看診之供述可以採信。又上
        開病歷均係依時間順序記載；被告及甲○○之筆跡穿插
        其間，應係病患於不同時間前往診所就診，看診之甲○○或被告依時間之先後所為之正常紀錄。被告所辯係事
        後自電腦中謄錄、係事後依醫師之指述補錄云云，因與
        事實不符，不可採信。被告所辯係甲○○之助手（此為
        甲○○所否認─見原審卷第四三頁反面）、被告係在醫
        師看診後，在醫師指示下做續後之醫療行為云云，顯係
        卸責之詞，難以採信。又被告領有香港中醫師之資格，
        受有相當之中醫訓練，此有其所提出之相關文件可徵，
        所辯受健保局訪談時之引導、誤導云云，更顯然是卸責
        之詞，亦不可採。
    ６、楊聰明、翁麗惠、羅朝福等人於本院更二審詰問時，就
        何人看診，雖不能為明確之供述，或稱應該不是被告，
        是一個老老的戴眼鏡；或稱是外省伯伯、頭髮白白的，
        沒有給被告看過云云（見本院更二審九十四年七月五日
        審判筆錄第六頁以下）。然楊聰明另證稱：不知道哪個
        醫師看病，只知道是一個四、五十歲的戴眼鏡的醫師；
        又稱：八十七年（健保局）來訪時還有去宏德看診，所
        以知道那個人的名字，訪談時所說的內容應是沒有錯等
        語。再觀諸健保局訪談楊聰明時提出供指認之甲○○及
        被告之照片，僅有甲○○戴眼鏡，被告未戴眼鏡。然楊
        聰明於甲○○之照片旁指認記載：八十六年在宏德看診
        ，由這位醫師看診、拿內服藥。在被告之照片旁則註記
        ：本人最近三個月在宏德診所看診均由這位醫師為我做
        針灸及拿內服藥。證人翁麗惠於健保局訪查時，在被告
        之照片旁註記：「這位醫師為我做熱敷、蒸療、敷藥等
        治療」；另證人羅朝福於健保局訪查時，在甲○○之照
        片旁指認記載：「本人在宏德中醫診所由這位宋醫師為
        我看診、處方」；在被告之照片旁則註記：「這位醫師
        為我做針灸、熱敷、放血等治療」，此有該等照片可按
        （以上見偵卷第七、九、十一頁）；是以，縱認被告係
        在甲○○為該等證人診斷後，始為該等證人做針灸、熱
        敷、放血等後續治療行為，惟被告既有為楊聰明、羅朝
        福做針灸治療，自仍屬從事醫療行為，亦即，楊聰明、
        羅朝福實際上曾由被告看診，極為明確。又楊聰明其於
        本院更二審訊問時不確定之證述，應係時間久遠所造成
        之記憶上之錯誤，自以健保局訪談時之較為詳細、明確
        之供述可以採信。同理，翁麗惠於本院更二審訊問時證
        稱：不太記得曾否到過宏德診所，時間太久，健保局的
        訪談紀錄實在；羅朝福證稱：時間太久，不記得被告有
        替我做針灸；又稱我看過很多的中醫師，有時候會搞混
        等語（見本院更二審九十四年七月五日審判筆錄第七頁
        以下）。亦均因時間久遠，不能為正確之記憶，應以健
        保局之訪談紀錄為可採。楊聰明、翁麗惠、羅朝福等人
        於本院更二審詰問時之供述，自不足為有利被告之認定
        。
  （二）被告或甲○○是否有未處方針灸但病歷表及申請健保給
        付之申請書上為不實記載之情事。查被告雖辯稱：本案
        之部分病患實際上有針灸，但病患不知道云云。惟查，
        甲○○於本院更一審證稱：我二十多年從未幫人看過針
        灸等語（更一審卷第四十頁），另於本院審理證稱：我
        任職期間，沒有幫病患作針灸（本院96年1月31日審判
        程序筆錄）；被告亦稱：甲○○只看病不做針灸（見本
        院更二審九十三年十二月十六日筆錄第四頁）。然高玉
        葉、余月香、黃哲智、柳美革、蕭霞、鄭麗惠、鄭謝定
        等人之病歷表，均顯示醫師有針灸之處方，而渠等於健
        保局訪談時均指證未曾作針灸等情（以上均見偵查卷所
        附之病歷表、訪談紀錄）。甲○○並稱該等患者，係由
        乙○○看診；或稱：雖是我看診，但未處方針灸等語（
        見偵卷訪談紀錄）。就此，被告於健保局訪談時稱：為
        何病歷無看診卻申請針灸治療，係因內科疾病作傷科療
        程；若早期是係內科治療，連續看診，未再蓋健保卡，
        故以針灸六次申報等語（見偵卷第八五頁以下）。被告
        甚且於檢察官訊問時坦承：至於病患說沒有針灸這部分
        ，我們承認溢領等語（見偵卷第一八三、一八四頁）。
        再以病患高玉葉之病歷表為例，電腦列印之病歷表，顯
        示八十六年十二月一日至四日，同年十二月十三日至十
        五日、十七、十八、二三、二四日，均有看診，病名為
        A55：其他損傷、創傷之早期併發症，處方並均為：「
        針灸」。然手寫之病歷顯示，黃高玉葉卻僅於八十六年
        十二月八日、十三日、二十三日、二十四日有看診紀錄
        ，且依手寫字跡可知係被告看診。亦即手寫病歷表與電
        腦列印之病歷表，不僅看診之日期，頗不相符，手寫之
        病歷表內，且無任何針灸之處方之紀錄。究其原因，應
        係為詐領健保給付所為之不實記載。因之，被告辯稱係
        因電腦資料上，針灸設定為Ｃ３，傷科設定為Ｃ４，且
        健保局保險對象門診就醫記錄明細表上案件類別傷科與
        針灸之代碼皆為，故在電腦操作中未為切換時，會有
        Ｃ３變成Ｃ４，或Ｃ４變成Ｃ３之錯誤，並非蓄意將傷
        科記載為針灸云云。顯不可採。蓋若僅係電腦操作上之
        疏失，理應偶然發生，豈有發生多數病患，且經歷時間
        極長之理？被告另辯稱健保局建置之電腦軟體亦易引致
        錯誤，並稱：健保局之丁○○亦證稱：其他診所亦曾發
        生類似之錯誤云云。然健保局台北分局明確函稱：本分
        局受理之醫療費用皆為該診所提供磁片申報，而經由本
        分局轉檔後僅作費用之審核；又稱：本局電腦僅將診所
        資料忠實轉檔，應不會出錯等語（見九十年十二月十日
        健保北門字第０九０００三八六九０號函、同分局95年
        2月27日健保北醫字第0950010607號函。被告此部分之
        辯解不可採信。至於丁○○於本院證稱：電腦的代號如
        果沒有切換，有可能發生混淆情形，有其他診所發生類
        似之情形等語（見更一審卷第五三頁）。然有該等情形
        ，顯然係人為操作之失誤。本案情經歷之時間頗長，次
        數極多，且發生在不同之病患上，依前述病歷表之記載
        ，顯然非人工操作電腦上之疏失。丁○○之證述自不足
        為有利被告之認定。此部分之事證明確，被告其餘辯解
        ，如針灸是其他支援醫師處方、病患不知已有針灸之處
        方云云，已無逐一指駁之必要。
  （四）有關被告是否有詐欺健保給付部分。查健保局承辦人丁○○證稱：針灸費用是一百八十元，傷科、推拿、熱敷
        為一百二十元，所以計算診療費用是有差別的（見更一
        審卷第五二頁）。對照前述高玉葉之手寫之病歷表，多
        記載為「熱敷、推拿、萬靈膏」（見偵卷第十七頁）；
        而實際上卻以針灸申請給付，已足見被告意在詐欺。其
        次，被告不具國內中醫師之資格，卻利用與甲○○合作
        之機會，遂行看診之醫療行為，進而於申請健保給付時
        ，併將自己看診及甲○○看診部分，均提出申請，其有
        向健保局詐領之給付之意圖，極為明確。被告係經營醫
        療院所之人，長時間反覆為同一之行為，自係恃以維生
        ，以之為常業。
  （五）有關被告詐領之健保醫療費用之數額，被告雖有爭執。
        經查被告於檢察官訊問時固辯稱：溢領之金額沒有健保
        局所說的九百餘萬元那麼多，因為甲○○非僅有一、三
        、五這些天看診等語（見偵卷第一八三頁）。然其後於
        本院更一審時供稱原審判決書之附表沒有錯，但都是甲○○合法看診的（見更一審卷第二七頁）。且健保特約
        醫療院所係提供磁片向健保局申請健保醫療費用，由健
        保局將之轉檔，作費用之審核，已如前述；丁○○更證
        稱：除非有人檢舉申報異常，否則診所申報多少，我們
        均如數給付等語（見偵卷第一八二頁），此由附表所示
        之每月之核付率多在九成以上，亦可印證。又丁○○於
        檢察官訊問時所提出其後並經原審判決引用之附表（見
        偵卷第一八五頁），健保局雖因被告其後之申復而有所
        調整，此觀健保局94年4月1日健保北醫字第0942000914
        號函及所附之附表即明。又依該附表之計算方法，雖僅
        係估算值，而難期精確。亦即健保局將甲○○實際看診
        日（一、三、五下午二時至晚上十時）以外之日期，均
        視為被告之看診，用以估算被告詐領之數額，確有不夠
        精確之情形。然健保局之估算已經扣除被告申復部分，
        即被告於八十六年間各次出國期間，認為係由其他合格
        醫師看診，此有該函可按。且甲○○前述看診以外之時
        間，原則上均由被告看診之事實，亦如前述。雖然被告
        於本院更二審審理時改稱：因找不到支援醫師，所以均
        由甲○○看診云云。然甲○○於健保局、檢察官或原審
        訊問時均稱上開星期一、三、五以外之看診時段係由被
        告看診等語。甲○○因本案被判處罪刑確定後，以證人
        身分作證時亦僅稱：二、四、六是由他（被告）另請醫
        師看診，後來他因找不到醫師，偶而也由我來看診云云
        （見更一審卷第三九頁），另於本院審理時證稱：一開
        始找醫生看診，後來找不到人，我就要去幫忙看診（見
        本院卷96年1月31日審判程序筆錄）。亦即甲○○至多
        僅於被告找不到支援醫師時，偶而在約定之看診時間外
        前往看診。被告所辯均由甲○○看診云云，即不可採。
        其次，看診醫師因臨時事故致須臨時找支援醫師，雖非
        罕見，然該等情形應僅係一時、支援之性質。若係經常
        性、較長時間之支援，被告理應有相當之認識或了解。
        詎被告竟稱甲○○以外之看診時間，均係支援醫師看診
        ，卻又表示不知支援醫師之姓名、不認識支援醫師云云
        。實大違常情，難以採信。被告雖於本案言詞辯論終結
        時提出部分病歷紀錄影本，證明甲○○在每星期一、三
        、五以外之時間，確實有支援看診之情形。徵諸該等病
        歷表，雖顯示星期一、三、五以外之時間，確有類似扣
        案病歷中之甲○○之筆跡者。然被告迄本院更二審言詞
        辯論終結日始提出影本，是否確實，實值懷疑。且原始
        扣案之各病歷表，幾未見甲○○在星期一、三、五以外
        之時間看診者，何以被告事後提出之病歷有一定之比例
        係由甲○○在星期一、三、五以外之時間看診者？縱認
        被告所提之病歷確係宏德診所之病患之病歷，亦僅足以
        證明甲○○偶而在星期一、三、五以外之時間看診，不
        影響被告確實參與看診之認定。應特別說明者，因宏德
        診所係併將甲○○及被告之看診，按月向健保局請領，
        亦即請領之資料均顯示係特約診所之合格之醫師之診療
        ，無從區別係甲○○或被告之看診，亦不能判明星期一
        、三、五之看診時段中，何者係上午、下午或晚上，或
        各不同時段各有多少人看診，此經健保局台北分局函復
        本院更二審在卷（健保局94年10月7日健保北費三字第
        0940076138號函參考）。且本案並未能扣得八十六年一
        月三日至八十七年三月間被查獲為止之全部之病歷，致
        已無法全面清查屬於被告看診而詐領醫療費用之確切金
        額，此部分之調查途徑已窮，故僅能以附表所示之估算
        之溢付金額作認定。惟因甲○○偶於一、三、五看診時
        間外到場支援；被告亦可能偶而延請合格支援醫師看診
        ，故實際詐領之金額應較附表估算之溢付之金額少，併
        此敘明。
  （六）應附帶說明者，宏德診所與健保局訂有「全民健康保險
        特約醫事服務機構合約」，其對於請領醫療費用，固有
        誠實申報之義務，但宏德診所之實際負責人係被告，該
        診所向健保局申報及請領醫療費用事宜，均係由被告負
        責，甲○○僅出具名義，實際上並不知情或參與等情，
        業據被告及甲○○供明在卷；甲○○就上述病歷表不實
        之記載亦均不知情，實難認定甲○○知情或參與詐欺之
        犯罪。因之，被告雖依其向健保局申報請領費用之病患
        數目，按每名病患三十元計算之方式，給付甲○○紅利
        ，且健保局亦係透過甲○○之帳戶給付宏德診所醫療費
        用，然甲○○本身既係合格醫師，復在該診所內實施醫
        療行為，並提供其名義申請取得醫療機構開業執照，故
        其因而分得該診所紅利，乃理所當然。再者甲○○對於
        被告參與醫療行為，或不能諉為不知，然其單純受僱、
        抽成，對於被告如何申報請領，確不知情，故其在信賴
        被告或礙於被告係宏德診所實際負責人之情況下，就被
        告以上開診所名義申報及請領醫療費用，未實際參與審
        查，故不知情弊，仍非無可能，自難據此即推定甲○○
        參與詐欺或登載不實業務上文書之犯行。
  四、綜上所述，被告利用與合法醫師之合作，作為其非法擅自
      執行醫療業務之掩護，用以向健保局詐領醫療費用之事證
      明確，被告其餘辯解及卷內其餘證據，如證人戊○○、丙○○、陳義明等人之供述，或與本案事實無直接之關連，
      或僅係八十六年一月之前曾短暫在宏德診所看診之醫師，
      均不影響於本案事實之認定，無逐一論列之必要，附此敘
      明。
  五、論罪科刑：
  （一）核被告所為，係犯醫師法第二十八條第一項前段之未取
        得合法醫師資格，擅自執行醫療業務罪。被告係宏德診
        所之實際負責人，係從事業務之人，其於業務上作成之
        文書為不實之登載，並持以行使，所為係犯刑法第二百
        十六條、第二百十五條之行使從事業務之人登載不實事
        項於業務上文書罪。被告向健保局詐領醫療費用部分，
        則係犯刑法第三百四十條之常業詐欺罪。被告自八十六
        年一月三日起至八十七年三月初被查獲止，利用擅自執
        行醫療業務行為之際，反覆向健保局詐得金錢，顯係以
        之為常業，賴以維生，係犯常業詐欺罪，公訴人認為被
        告此部分所為係犯刑法第三百三十九條第一項普通詐欺
        取財罪，容有未洽，惟起訴之基本社會事實相同，起訴
        法條應予變更。
  （二）未具國內合法醫師資格之被告，與具合法醫師資格之甲○○執行醫療業務行為，有犯意聯絡及行為分擔，此部
        分為共同正犯。
  （三）被告於業務上作成之文書為不實登載之低度行為為行使
        該等文書之高度行為所吸收，不另論罪。被告先後多次
        行使業務上登載不實文書罪，時間緊接，犯罪構成要件
        相同，顯係基於概括犯意反覆為之，應依連續犯之規定
        論以一罪。
  （四）被告所犯上開三罪間，互有方法結果之牽連關係，應從
        最重之常業詐欺罪處斷。被告乙○○所犯刑法第二百十
        六條、第二百十五條之行使從事業務之人登載不實事項
        於業務上文書罪及同法第三百四十條之常業詐欺罪，係
        利用不知情之甲○○之名義提出申請，屬間接正犯。
  （五）起訴意旨認被告詐得之九百零六萬餘元，係有關高玉葉
        等人未接受針灸治療，被告卻為不實之申領云云。實則
        ，健保局核算之起訴書附表之金額，係密醫看診行為之
        全部之醫療給付，非僅針灸診療費一端，此由健保局台
        北分局94年9月16 日健保北費三字第0940068763號函即
        明。起訴意旨應有誤會。其次，被告係利用與合法醫師
        之合作，作為其非法擅自執行醫療業務之掩護，用以向
        健保局詐領醫療費用，此部分亦犯詐欺罪。公訴人僅就
        被告虛報針灸部分起訴，就被告其餘之看診行為亦犯詐
        欺罪部分漏未起訴，然因該未起訴行為與起訴之詐欺部
        分有實質上一罪關係，為起訴效力所及，依審判不可分
        原則，本院自應併予審判。
  （六）原審以被告罪證明確，並據以論罪科刑，固非無見，惟
        原審判決有下述不當之情形：
     1、查被告除違反醫師法部分係與甲○○共同犯罪外，其他
        常業詐欺及登載不實事項業務上文書部分，係被告單獨
        所為，已如上述，原審判決併認為係被告與甲○○共犯
        ，尚有未當。
     2、原審判決對於被告犯詐欺罪之時間認為自八十六年一月
        三日起至八十七年四月止，與事實不符，已如前述。
     3、原審判決附表之金額係被告密醫行為之全部之醫療費用
        ，非僅針灸診療費一端，原審判決有誤會。
     4、被告之除針灸部分外之其餘密醫行為，亦犯詐欺罪，原
        審判決漏未審酌。
     5、綜上所述，被告上訴否認犯罪，雖無足取，惟原判決既
        有上開可議之處，自屬無可維持，應由本院將原判決關
        於被告部分撤銷改判。
  （七）爰審酌被告前述之犯罪動機，所用之手段非輕，惟其具
        有境外之中醫師資格，對中醫有一定之知識，造成病患
        之傷害，應非重大；然長時間詐取大額之健保醫療費用
        ，侵蝕社會保險之資源，情節非輕，犯後又一再飾詞否
        認犯罪，較之具有醫師資格之甲○○坦承犯罪，且已判
        決有罪確定，被告態度顯然不佳；又被告有子女多人，
        其中一人於近日因罹病死亡，家庭情況有值得同情之處
        等一切情狀，量處有期徒刑一年四月。
參、另被告及甲○○於八十七年三月六日及三月四日即因本案行
    為而遭健保局約談，此有各該約談筆錄可按。健保局移送函
    亦指係於八十七年三月四日發見（見偵卷第二頁）。健保局
    發見後，自八十七年三月份起即不再核扣醫療費用，此有健
    保局台北分局九十一年七月十九日健保北醫字第０九一二０
    ０二三七０函可按（附入本院卷）。亦即被告所犯本案行為
    至多至八十七年三月初為止。至於八十七年四月二十日，則
    係健保局終止合約之時間，此觀健保局台北分局八十七年十
    一月四日健保北門字第八七０三七八九九函即明（附入本院
    卷）。因此，公訴人認為被告詐領健保醫療費用之時間至八
    十七年四月止，應有誤會，該超過部分不能證明被告犯罪，
    然因與起訴且判決有罪之詐欺部分，有實質上一罪關係，爰
    不另為無罪之諭知。
據上論斷，應依刑事訴訟法第三百六十九條第一項前段、第三百
六十四條、第二百九十九條第一項前段、第三百條、醫師法第二
十八條第一項前段、刑法第十一條前段、第二十八條、第二百十
六條、第二百十五條、第三百四十條、第五十五條、罰金罰鍰提
高標準條例第一條前段，判決如主文。
本案經檢察官郭啟東到庭執行職務。
中　　華　　民　　國　　96　　年　　6　　月　 　20　　日
　　　　　　　　　刑事第八庭審判長法　官  鄭文肅
  　　　　　　　　　　　　　　　　法  官  張明松
        　　　　　　　　　　　　　法  官  蔡光治
以上正本證明與原本無異。
如不服本判決，應於收受送達後十日內向本院提出上訴書狀，其
未敘述上訴之理由者並得於提起上訴後十日內向本院補提理由書
（均須按他造當事人之人數附繕本）。
                                  書記官  陳韋杉
中　　華　　民　　國　　96　　年　　6 　　月　　25　　日
附錄：本案論罪科刑法條全文
醫師法第二十八條：
未取得合法醫師資格，擅自執行醫療業務者，處一年以上三年以
下有期徒刑，得併科一萬元以上五萬元以下罰金，其所使用之藥
械沒收之。但合於左列情形之一者不在此限
    一  在中央衛生主管機關認可之醫院，於醫師指導下實習之
        國內醫學院﹑校學生或畢業生。
    二　在醫療機構於醫師指示下之護士﹑助產士或其他醫療人
　　    員。
　　三　合於第十一條第一項但書規定者。
    四  臨時施行急救者。
犯前項之罪因而致人傷害或死亡者，應依刑法加重其刑至二分之
一，並負損害賠償之責。
刑法第二百十六條：
行使第二百十條至第二百十五條之文書者，依偽造、變造文書或
登載不實事項或使登載不實事項之規定處斷。
刑法第二百十五條：
從事業務之人，明知為不實之事項，而登載於其業務上作成之文
書，足以生損害於公眾或他人者，處三年以下有期徒刑、拘役或
五百元以下罰金。
刑法第三百三十九條：
意圖為自己或第三人不法之所有，以詐術使人將本人或第三人之
物交付者，處五年以下有期徒刑、拘役或科或併科一千元以下罰
金。
以前項方法得財產上不法之利益或使第三人得之者，亦同。
前二項之未遂犯罰之。
刑法第三百四十條：
以犯前條之罪為常業者，處一年以上七年以下有期徒刑，得併科
五千元以下罰金。
